【裁判字號】    94,上易,161
【裁判日期】    951122
【裁判案由】    拆屋還地
【裁判全文】
臺灣高等法院高雄分院民事判決         94年度上易字第161號
    上  訴  人  未○○
    訴訟代理人  郭清寶律師
    被上訴人    戌○○
                亥○○
                丁○○
                乙○○
                壬○○
    上  一  人
    訴訟代理人  戊○○
    被上訴人    Ｂ○○○
                子○○
                己○○
                巳○○
                            巷.
                天○○即韓明.
                酉○○即韓明.
                午○○即韓明.
                申○○即韓明.
                辰○○即韓明.
                玄○○即韓明.
                宙○○即韓明.
                丙○○即韓昭.
                卯○○即韓昭.
                丑○○即韓昭.
                寅○○即韓昭.
                Ａ○○即韓昭.
                黃○○即韓昭.
    上22人共同
    訴訟代理人  蘇吉雄律師
                陳雅娟律師
    追加被告    甲○○○
                地○○
                辛○○
                庚○○
                宇○○
    上五人共同
    訴訟代理人  戊○○
上列當事人間請求拆屋還地事件，上訴人對於民國94年7月20日
臺灣屏東地方法院92年度訴字第785號第一審判決提起上訴，並
於本院為訴之追加，本院於95年11月8日言詞辯論終結，判決如
下：
    主  文
原判決廢棄。
被上訴人壬○○應將坐落屏東縣恆春鎮○○○段二四之三地號、
地目旱之土地上如附圖及附表所示Ａ1 、Ａ2 部分之建物拆除，
並將該部分占用之土地返還與上訴人及其他全體共有人。被上訴
人丙○○、卯○○、丑○○、寅○○、Ａ○○、黃○○應將如附
圖及附表所示Ｂ1 、Ｃ部分之建物拆除，並將該部分占用之土地
返還與上訴人及其他全體共有人。被上訴人子○○、亥○○、巳
○○及追加被告庚○○、辛○○，應將如附圖及附表所示Ｂ2 、
Ｆ1 部分之建物拆除，並將該部分占用之土地返還與上訴人及其
他全體共有人。被上訴人亥○○應將如附圖及附表所示Ｄ部分之
建物拆除，並將該部分占用之土地返還與上訴人及其他全體共有
人。被上訴人戌○○、己○○、Ｂ○○○及追加被告甲○○○、
地○○、宇○○應將如附圖及附表所示之Ｅ、Ｆ2 部分之建物拆
除，並將該部分占用之土地返還與上訴人及其他全體共有人。被
上訴人丁○○應將如附圖及附表所示Ｇ部分土地之水泥拆除、Ｈ
部分之建物拆除，並將該部分占用之土地返還與上訴人及其他全
體共有人。被上訴人天○○、酉○○、午○○、申○○、辰○○
、玄○○、宙○○、丙○○、卯○○、丑○○、寅○○、Ａ○○
、黃○○應將如附圖及附表所示Ｉ部分之建物拆除，並將該部分
占用之土地返還與上訴人及其他全體共有人。被上訴人乙○○應
將如附圖及附表所示Ｊ部分之建物拆除，並將該部分占用之土地
返還與上訴人及其他全體共有人。
第一、二審訴訟費用及追加之訴訴訟費用均由被上訴人負擔。
    事實及理由
一、上訴人起訴主張：坐落屏東縣恆春鎮○○○段（下稱同段）
    24之3 地號、地目旱之土地（下稱系爭土地），為上訴人及
    訴外人韓昭桐、韓昭榮、韓昭銘、洪新長、洪新泉、洪秋芬
    所共有，上訴人之應有部分為8220分之1770，詎被上訴人各
    無權占用系爭土地如原審附圖及附表所示，為此，爰依民法
    第767 條、第821 條之規定，請求被上訴人應將系爭土地上
    如原審附圖及附表所示之建物拆除，並將系爭土地騰空返還
    與全體共有人。聲明：(一)被上訴人壬○○應將系爭土地上如
    原審附圖及附表所示Ａ1 部分之建物拆除，並將該部分占用
    之土地返還與全體共有人。(二)被上訴人壬○○應將系爭土地
    上如原審附圖及附表所示Ａ2 部分之建物拆除，並將該部分
    占用之土地返還與全體共有人。(三)被上訴人丙○○、卯○○
    、丑○○、寅○○、Ａ○○、黃○○（下稱丙○○等6 人，
    渠等均為韓昭敏之繼承人）應將如原審附圖及附表所示Ｂ1
    部分之建物拆除，並將該部分占用之土地返還與全體共有人
    。(四)被上訴人子○○、亥○○、巳○○（下稱子○○等3 人
    ，渠等均為韓明月之繼承人）、壬○○、戌○○、Ｂ○○○
    、己○○、丙○○等6 人及已撤回之癸○○，應將如原審附
    圖及附表所示Ｂ2 部分之建物拆除，並將該部分占用之土地
    返還與全體共有人。(五)被上訴人丙○○等6 人應將如原審附
    圖及附表所示Ｃ部分之建物拆除，並將該部分占用之土地返
    還與全體共有人。(六)被上訴人亥○○應將如原審附圖及附表
    所示Ｄ部分之建物拆除，並將該部分占用之土地返還與全體
    共有人。(七)被上訴人戌○○應將如原審附圖及附表所示Ｅ部
    分之建物拆除，並將該部分占用之土地返還與全體共有人。
    (八)被上訴人亥○○應將如原審附圖及附表所示Ｆ1 部分之建
    物拆除，並將該部分占用之土地返還與全體共有人。(九)被上
    訴人戌○○應將如原審附圖及附表所示Ｆ2 部分之建物拆除
    ，並將該部分占用之土地返還與全體共有人。(十)被上訴人丁
    ○○應將如原審附圖及附表所示Ｇ部分土地之水泥拆除，並
    將該部分占用之土地返還與全體共有人。(十一)被上訴人丁○○
    應將如原審附圖及附表所示Ｈ部分之建物拆除，並將該部分
    占用之土地返還與全體共有人。(十二)被上訴人天○○、酉○○
    、午○○、申○○、辰○○、玄○○、宙○○（下稱天○○
    等7 人，渠等均為韓明金之繼承人）、丙○○等6 人應將如
    原審附圖及附表所示Ｉ部分之建物拆除，並將該部分占用之
    土地返還與全體共有人。(十三)被上訴人乙○○應將如原審附圖
    及附表所示Ｊ部分之建物拆除，並將該部分占用之土地返還
    與全體共有人。(十四)願供擔保請准宣告假執行。
二、被上訴人則以：系爭土地於民國35年間為上訴人之叔即訴外
    人韓明的（按已於79年3 月4 日死亡）所有，其為躲避債務
    ，乃於41年8 月25日與其兄韓水生通謀虛偽訂立買賣契約，
    並於41年9 月12日將系爭土地移轉登記予韓水生名下。嗣韓
    水生於46年11月10日死亡，上訴人為韓水生之繼承人之一，
    故系爭土地應有部分即因繼承而登記與上訴人所有。然韓明
    的與其兄韓水生就系爭土地之買賣契約，因屬通謀虛偽意思
    表示而無效，系爭土地仍為韓明的所有，上訴人並非所有權
    人，自不得主張民法第767 條之權能。又韓明的早於41 年4
    月25日即將部分系爭土地出售與訴外人韓明月（已歿，其繼
    承人為被上訴人子○○等3 人及追加被告庚○○、辛○○）
    ；又韓明的又於53年6 月26日，將系爭土地之一部分賣與被
    上訴人丁○○；另於67年3 月11日及67年間又將部分系爭土
    地分別出售與被上訴人乙○○、韓明金（已歿，其繼承人為
    被上訴人天○○等7 人及被上訴人丙○○等6 人），顯見韓
    明的因明知與韓水生間所訂立之系爭土地買賣契約為通謀虛
    偽意思表示，始敢再多次與韓明月、丁○○、乙○○及韓明
    金訂立買賣契約。而韓明的與被上訴人丁○○等人上開關於
    系爭土地之買賣，雖均未為土地所有權之移轉登記，且各該
    買賣契約書上所載地號亦有誤載，然被上訴人確係依據上開
    買賣契約之法律關係占用系爭土地建屋使用，並非無權占有
    。且韓明月、丁○○、乙○○及韓明金購地後立即建屋使用
    ，而上訴人之父韓水生自41年間取得系爭土地所有權後至46
    年死亡前，均未對此表示異議；上訴人及其兄弟於46年繼承
    系爭土地後，至91年4 月4 日寄發存證信函前，合計長達50
    年亦未對此提出異議，故其訴請被上訴人應拆屋還地，顯屬
    權利濫用，足認被上訴人確係有權占用系爭土地。又系爭土
    地51年度之土地稅為被上訴人壬○○所繳納；另被上訴人子
    ○○等3 人及追加被告庚○○、辛○○之被繼承人韓明月亦
    曾繳納坐落屏東縣恆春鎮○里路30號建物之44年、46年、47
    年度房屋稅，及43年、44年、46年之戶稅。次外，坐落屏東
    縣恆春鎮○里路30之1 號建物之69年、73年房屋稅亦為韓明
    月繳納，足見系爭土地如附圖及附表所示房屋之各項稅捐，
    均係由被上訴人繳交，可認被上訴人確有合法使用系爭土地
    之權利等語資為抗辯。聲明：(一)上訴人之訴及假執行之聲請
    均駁回。(二)如受不利判決，願供擔保請准免為假執行。
三、原審為上訴人全部敗訴之判決，上訴人不服，提起上訴，並
    於本院撤回對癸○○之起訴，就如附圖及附表所示Ｂ2 部分
    之建物，減縮為請求被上訴人子○○等3 人應拆屋還地，併
    追加甲○○○、地○○、宇○○、辛○○及庚○○為被告後
    ，就如附圖及附表所示Ｂ2 、Ｆ1 部分之建物，擴張請求為
    被上訴人子○○等3 人及追加被告庚○○、辛○○（按以上
    5 人均為韓明月之繼承人）應拆屋還地；就如附圖及附表所
    示Ｅ、Ｆ2 部分之建物，擴張請求為被上訴人戌○○、己○
    ○、Ｂ○○○及追加被告甲○○○、地○○、宇○○（按以
    上6 人均為韓明治之繼承人）應拆屋還地。聲明求為判決：
    (一)原判決廢棄。(二)被上訴人壬○○應將系爭土地上如附圖及
    附表所示Ａ1 、Ａ2 部分之建物拆除，並將該部分占用之土
    地返還與上訴人及其他全體共有人。(三)被上訴人丙○○等6
    人應將如附圖及附表所示Ｂ1 、Ｃ部分之建物拆除，並將該
    部分占用之土地返還與上訴人及其他全體共有人。(四)被上訴
    人子○○等3 人及追加被告庚○○、辛○○，應將如附圖及
    附表所示Ｂ2 、Ｆ1 部分之建物拆除，並將該部分占用之土
    地返還與上訴人及其他全體共有人。(五)被上訴人亥○○應將
    如附圖及附表所示Ｄ部分之建物拆除，並將該部分占用之土
    地返還與上訴人及其他全體共有人。(六)被上訴人戌○○、己
    ○○、Ｂ○○○及追加被告甲○○○、地○○、宇○○應將
    如附圖及附表所示之Ｅ、Ｆ2 部分之建物拆除，並將該部分
    占用之土地返還與上訴人及其他全體共有人。(七)被上訴人丁
    ○○應將如附圖及附表所示Ｇ部分土地之水泥、Ｈ部分之建
    物拆除，並將該部分占用之土地返還與上訴人及其他全體共
    有人。(八)被上訴人天○○等7 人及被上訴人丙○○等6 人應
    將如附圖及附表所示Ｉ部分之建物拆除，並將該部分占用之
    土地返還與上訴人及其他全體共有人。(九)被上訴人乙○○應
    將如附圖及附表所示Ｊ部分之建物拆除，並將該部分占用之
    土地返還與上訴人及其他全體共有人。被上訴人則聲明上訴
    及追加之訴駁回。經核上訴人上開追加之訴部分與其起訴請
    求部分，其請求之基礎事實同一，且該訴訟標的對於共同訴
    訟之各人必須合一確定，依民事訴訟法第446 條第1 項但書
    、第255 條第1 項第2 款、第5 款之規定，應予准許，併此
    敘明。
四、兩造對下列事項不予爭執，並有系爭土地登記謄本（原審卷
    (一)第11-13頁）在卷可稽，並經本院會同兩造及地政人員履
    勘現場，製有勘驗筆錄及土地複丈成果圖分別可資參憑（本
    院卷(一)第110-112頁、第118頁），堪信為真實：
  (一)系爭土地之登記名義人為上訴人及訴外人韓昭桐、韓昭榮、
    韓昭銘、洪新長、洪新泉、洪秋芬等7 人，上訴人之應有部
    分為8220分之1770。
  (二)被上訴人及追加被告分別占用系爭土地如附圖及附表編號所
    示之位置及面積；系爭土地上各該如附圖編號之建物現況、
    所有人或處分權人及其門牌號碼則如附表所示。
  (三)依卷附土地登記謄本之記載：
    系爭土地於35年間為韓明的所有，於41年9 月12日以買賣
      為原因登記為韓水生所有（原審卷(一)第49頁）。
    同段24之2 、24之1 及6 地號土地於35年間均為韓明的所
      有，於41年9 月12日分別以買賣為原因登記為韓水生、韓
      明達所有，應有部分各2 分之1 （原審卷(一)第278-279 頁
      、第281-282 頁、第330 頁）。
    同段24號土地於35年間為韓明的所有，於41年9 月12日以
      買賣為原因登記為韓明達所有（原審卷(一)第284 頁）。
    同段22地號土地於35年間為韓明的所有，於46年9 月24日
      以買賣為原因，將應有部分688 分之500 登記為訴外人方
      清風所有（原審卷(一)第287 頁）；嗣於75年8 月21日又以
      買賣為原因，將系爭土地應有部分688 分之188 登記為訴
      外人謝天生所有（原審卷(一)第307 頁）。
  (四)韓水生為上訴人之父，其與韓明達均為韓明的之兄長。系爭
    土地於移轉登記時，韓水生為恆春鎮公所里幹事，韓明達則
    為公賣局職員。
五、兩造之爭點：
  (一)韓明的與韓水生就系爭土地之買賣是否為通謀虛偽意思表示
    ？
  (二)被上訴人及追加被告等人分別占有系爭土地有無合法權源？
  (三)上訴人請求被上訴人及追加被告等人應分別拆屋還地，是否
    為權利濫用？
六、韓明的與韓水生就系爭土地之買賣是否為通謀虛偽意思表示
    ？
  (一)按系爭土地於35年間原為韓明的所有，於41年9 月12日以買
    賣為原因登記為韓水生所有之事實，為兩造所不爭，並有土
    地登記謄本在卷可稽（原審卷(一)第49頁）。被上訴人及追加
    被告雖一致抗辯韓明的與韓水生就系爭土地之買賣為通謀虛
    偽意思表示，依法應屬無效，且以：系爭土地及同段6 地號
    、24地號、24之1 地號、24之2 地號土地於35年間均為韓明
    的所有，上開5 筆土地均於41年9 月12日，以賣買為由登記
    在其兄韓水生、韓明達名下，而韓水生、韓明達於彼時之職
    業分別為恆春鎮公所里幹事及公賣局職員，渠等均非以務農
    為業，於同日買受大量土地，已不符常情，且渠二人於買受
    土地後，復長期未向被上訴人主張其為系爭土地之所有權人
    ，故系爭土地之買賣是否為真正，頗值懷疑云云置辯。惟按
    第三人主張表意人與相對人通謀而為虛偽意思表示者，該第
    三人應負舉證之責。且民法第87條第1 項所謂通謀虛偽意思
    表示，乃指表意人與相對人互相故意為非真意之表示而言，
    故相對人不僅須知表意人非真意，並須就表意人非真意之表
    示相與為非真意之合意，始為相當，若僅一方無欲為其意思
    表示所拘束之意，而表示與真意不符之意思者，尚不能指為
    通謀而為虛偽意思表示，在贈與或買賣契約，亦不能僅因契
    約當事人間有特殊親誼關係或價金之交付不實，即謂該贈與
    或買賣係通謀虛偽成立。最高法院48年台上字第29號判例及
    同院86年度台上字第3865號判決意旨足資參照。
  (二)經查，系爭土地及同段24號土地於41年9 月12日，雖分別以
    買賣為原因登記在韓水生、韓明達名下；另同段6 地號、24
    之1 地號、24之2 地號土地亦於同日以賣買為原因登記在韓
    水生及韓明達名下，且韓水生、韓明達於上開土地移轉登記
    之時，其職業分別為恆春鎮公所里幹事及公賣局職員之事實
    ，雖為兩造所不爭，如上所述。惟被上訴人及追加被告迄未
    能就韓明的與韓水生間，如何就系爭土地之買賣有何通謀而
    為虛偽意思表示之情形，舉證以證明之，尚難以系爭土地及
    同段其餘4 筆土地於同日移轉登記，且買賣當事人間為兄弟
    之親誼關係，即率爾謂該買賣係屬通謀虛偽成立。況韓水生
    、韓明達於上開土地移轉登記之時，渠等雖分別係恆春鎮公
    所里幹事及公賣局職員，惟亦難以此推論渠等二人並無交付
    土地價金，或渠二人與韓明的間有互相故意為非真意表示之
    事實。又系爭土地於移轉登記為上訴人之父韓水生所有後，
    韓水生或上訴人縱長期未向被上訴人及追加被告主張土地權
    利，其原因或係基於親族情誼、或係因有土地所有權之登記
    保障而未行使，然均尚難以韓水生或上訴人因未向被上訴人
    及追加被告主張其係系爭土地之所有權人，而遽謂系爭土地
    之買賣為虛偽不實。從而，被上訴人及追加被告以系爭土地
    之買賣不符常情，且韓水生或上訴人亦未主張其係土地所有
    權人為由，主張系爭土地之買賣係屬通謀虛偽之意思表示云
    云，不足採信。
  (三)被上訴人及追加被告雖又辯稱：依據土地買賣契約及兩造不
    爭執之事項可知，同段6 地號土地已於41年9 月12日由韓明
    的出賣移轉登記予其兄韓水生、韓明達，然韓明的、韓水生
    仍於43年7 月11日共同出賣該地予韓明月；同段24之2 地號
    土地已於41年9 月12日由韓明的出賣移轉登記予韓水生、韓
    明達，然韓明的仍於53年6 月26日出售該地予被上訴人丁○
    ○；另系爭土地已於41年9 月12日由韓明的出賣移轉登記予
    韓水生，然韓明的仍於67年間出賣該地予被上訴人韓明金，
    又韓明的於41年4 月25日已將同段24號土地所有權全部賣與
    韓明月、於67年3 月11日又將同段22號土地賣與被上訴人乙
    ○○，足見韓明的於移轉登記上開土地予韓水生、韓明達後
    ，仍就非屬自己名義所有之土地多次與他人訂立土地買賣契
    約。且韓水生明知同段6 地號土地已登記在自己名下，卻仍
    與韓明的共同訂立土地買賣契約，出賣該土地與韓明月，此
    均有違常情，益徵韓水生與韓明的就系爭土地訂立之買賣契
    約，並非真實云云，並提出「杜賣盡根契據」、「賣渡證」
    、「收據」、「賣渡證書」、「土地買賣契約書」等為證。
    惟此已為上訴人所否認，被上訴人及追加被告亦均不能舉證
    證明上開賣渡證等私文書為真正，且系爭土地及上開其餘同
    段之土地，經韓明的分別移轉登記予韓水生及韓明達後，縱
    韓明的仍就非屬自己名義所有之土地多次與他人訂立土地買
    賣契約，惟因系爭土地及上開其餘同段之土地均已登記為韓
    水生、韓明達所有，故韓明的再與他人訂立土地買賣契約，
    此均屬韓明的「一地二賣」之行為，對於韓水生、韓明達對
    於系爭土地或上開其餘同段土地之所有權，均無影響。故亦
    難以韓明的對韓明月、丁○○、乙○○及韓明金有「一地二
    賣」之債務不履行行為，即謂韓明的與韓水生、韓明達就系
    爭土地及上開其餘同段土地之買賣為通謀虛偽表示。從而，
    被上訴人及追加被告之上開辯解，均不足採。
七、被上訴人及追加被告等人分別占有系爭土地有無合法權源？
  (一)被上訴人及追加被告雖抗辯：韓明的於41年4 月25日將同
    段24號土地所有權全部賣與韓明月之「杜賣盡根契據」（原
    審卷(一)第162 頁）。韓明的、韓水生於43年7 月11日將同
    段6 號土地賣與韓明月之「賣渡證」（原審卷(一)第168 頁）
    。韓明的於53年6 月26日將同段24之2 地號土地賣與丁○
    ○之「收據」（原審卷(一)第163 頁）。韓明的於67年3 月
    11日將同段22地號土地賣與乙○○之「賣渡證書」（原審卷
    (一)第166 頁）。韓明的於67年間某日將系爭土地賣與韓明
    金之「土地買賣契約書」（原審卷(一)第165 頁）均屬真正，
    故渠等分別占有系爭土地均有合法權源云云。惟查，上開
    之「杜賣盡根契據」、「賣渡證」、「收據」、「賣
    渡證書」等買賣文件均屬私文書，上訴人已否認為真正，自
    應由被上訴人及追加被告舉證證明其真實，惟被上訴人及追
    加被告均不能舉證證明上開賣渡證等私文書為真正，自難採
    信。且上開賣渡證等土地買賣文件上所載之土地地號，均與
    系爭土地無涉，被上訴人及追加被告以此欲證明其占有系爭
    土地有正當權源，顯不足採。雖被上訴人及追加被告辯稱：
    此係買賣契約上之土地地號誤植所致，上開買賣均係針對系
    爭土地云云，惟此未據被上訴人及追加被告舉證以實所說，
    不足採信。縱令屬實，惟上訴人已因繼承登記為系爭土地之
    共有人之一，且被上訴人及追加被告亦無法證明韓明的與上
    訴人之父韓水生就系爭土地之買賣係屬通謀虛偽表示，如上
    所述，則縱上開之買賣文件均屬真正，且其地號之
    記載均為系爭土地之誤，惟上開4 份買賣契約及韓明的於
    67 年 間某日將系爭土地賣與韓明金之「土地買賣契約書」
    ，均僅具有債權效力，自無法執以對抗系爭土地之所有權人
    。從而，被上訴人及追加被告以上開買賣契約證明渠等有占
    有系爭土地之正當權源云云，不足採信。
  (二)被上訴人及追加被告又辯稱：系爭土地雖登記在上訴人及其
    他共有人名下，惟：(1)系爭土地51年度屏東縣政府各項稅捐
    補發土地稅單正本，係由被上訴人壬○○持有（原審卷(二)第
    215 頁），足見該土地稅係由壬○○所繳納；(2)系爭土地上
    門牌號碼為屏東縣恆春鎮○○里○里路○○○○路）30號之
    44年、46年、47年屏東縣稅捐稽徵處房屋稅單4 紙，及43年
    、44年、46年戶稅繳納收據正本3 紙均為訴外人韓明月繳納
    （原審卷(二)第231 至237 頁）；(3)同路30號之1 號69年、73
    年房屋稅繳納通知書正本2 紙為「韓明月等3 人」繳納（原
    審卷(二)第238 至239 頁）；(4)同路28之2 號68年至94年房屋
    稅為被上訴人乙○○繳納（原審卷(二)第216 至230 頁）；(5)
    同路28之1 號68年至93年房屋稅為韓明金（即被上訴人天○
    ○等7 人及丙○○等6 人之被繼承人）繳納（原審卷(二)第
    266 至291 頁）；(6)同路30號之184 年至94年房屋稅為被上
    訴人壬○○繳納（原審卷(二)第244 至254 頁）；(7)同路30號
    之1 號72年至81 年 房屋稅為被上訴人Ｂ○○○繳納（原審
    卷(二)第255 至265 頁）；(8)同路30號之1 號86年房屋稅為韓
    昭敏繳納（原審卷(二)第292 頁）；(9)同路28號88年度房屋稅
    為被上訴人丁○○繳納（原審卷(二)第295 頁），顯見被上訴
    人子○○等3 人及追加被告庚○○、辛○○之被繼承人韓明
    月早在43年間即設籍居住在系爭土地，上訴人之父及上訴人
    均無異議云云。惟查，被上訴人壬○○雖持有系爭土地51年
    度屏東縣政府各項稅捐補發土地稅單，然該稅單上載明之納
    稅義務人為韓水生，並非壬○○之事實，有該補發之稅單在
    卷可稽（參原審卷(二)第215 頁），且該稅單亦無繳款章之蓋
    印，故無從證明壬○○是否有繳納該土地稅。惟縱該稅捐係
    屬壬○○所繳納，亦無法推論壬○○即有占用系爭土地之合
    法權源。至於被上訴人上開提出之房屋稅單部分，則均僅能
    證明上開房屋有稅籍之設立或有繳稅之事實，惟此與被上訴
    人是否合法占用系爭土地無涉。故被上訴人及追加被告之上
    開辯解，亦不足採信。
  (三)另被上訴人及追加被告抗辯：上訴人雖登記為土地共有人之
    一，惟卻容忍被上訴人等人在系爭土地上建屋居住長達50餘
    年，未請求拆屋還地，應推斷上訴人之父韓水生於買受系爭
    土地時有默許房屋所有權人即被上訴人繼續使用系爭土地之
    意思表示，即以此作為韓水生與韓明的之買賣條件云云。惟
    上訴人既登記為系爭土地之共有人之一，則韓水生於容忍被
    上訴人及追加被告占用系爭土地50年後，上訴人是否願再容
    忍渠等繼續占用系爭土地，乃悉依上訴人之意思自由決定之
    ，上訴人並不因此而喪失對系爭土地之所有權。且被上訴人
    及追加被告等人，若係真實擁有系爭土地所有權，又豈可忍
    受50餘年登記於上訴人之父及上訴人之名下，而不請求變更
    或移轉登記之理？足見被上訴人及追加被告應係知悉系爭土
    地非渠等所有，自難以渠等均為世居屏東恆春之鄉下農民，
    依買賣當時之風土人情，且買賣雙方均為親戚，始未曾注意
    買賣之土地地號及應辦理土地移轉登記之事云云置辯。至被
    上訴人及追加被告所辯上訴人之父韓水生於買受系爭土地時
    ，已有默許房屋所有權人即被上訴人繼續使用系爭土地之意
    思，並以此作為韓水生與韓明的之買賣條件云云，已為上訴
    人所否認，被上訴人及追加被告復未能舉證以實所說，亦不
    足採。故被上訴人及追加被告此部分之辯解，均不能採信，
    應認被上訴人及追加被告等人分別占有系爭土地並無正當合
    法之權源。
八、上訴人請求被上訴人及追加被告等人應分別拆屋還地，是否
    為權利濫用？
  (一)被上訴人及追加被告雖辯稱：縱認韓水生與韓明的間之買賣
    契約為真正，然被上訴人及追加被告等人於系爭土地上建屋
    居住，上訴人明知此事，未予反對，自41年起迄91年間長達
    50年，上訴人均未積極主張權利，已足以使被上訴人及追加
    被告產生一定之信賴基礎。揆諸最高法院72年度台上字第26
    73號判決及56年台上字第1708號判例意旨，上訴人長年不行
    使權利後，突然又依民法第767 條之規定請求被上訴人拆屋
    還地，實為權利濫用，而有違誠信原則云云。
  (二)按權利之行使，不得違反公共利益，或以損害他人為主要目
    的。行使權利，履行義務，應依誠實及信用方法。民法第
    148條雖定有明文。惟為維護權利之正當行使，本條在適用
    時，其要件甚為嚴苛，須權利人在主觀上有專以損害他人為
    主要目的，在客觀上則必須因權利行使所取得之利益與他人
    所受之之損害顯不相當，始能成立。故此一規定，基本上乃
    係為考量公共利益，因「權利社會化」而對權利行使之限制
    ，先予敘明。次按民法第148條係規定行使權利，不得以損
    害他人為主要目的，若當事人行使權利，雖足使他人喪失利
    益，而茍非以損害他人為主要目的，即不在該條所定範圍之
    內。最高法院45年台上字第105號判例可資參照。又已登記
    不動產所有人行使除去妨害請求權並無民法第125條消滅時
    效規定之適用，其在相當期間內未行使該權利，除有特別情
    事足以引起他人之正當信任，以為其已不欲行使權利外，尚
    難僅因其久未行使權利，而指其嗣後行使權利係有違誠信原
    則。最高法院86年度台上字第3751號判決亦可供參憑。
  (三)經查，本件上訴人訴請被上訴人及追加被告等人分別拆屋還
    地，係行使所有權之正當行為，縱於被上訴人及追加被告之
    利益不無損害，然上訴人既非以損害被上訴人及追加被告為
    主要目的，即不得謂上訴人行使所有權有上開民法第148 條
    「禁止權利濫用」規定之適用。且上訴人行使其除去妨害請
    求權，並無民法第125 條消滅時效規定之適用，雖上訴人之
    父及上訴人在相當期間內均未行使該權利，然被上訴人及追
    加被告並無舉證證明上訴人有何特別情事足以引起渠等之正
    當信任，以為上訴人已不欲行使其權利，尚難僅因上訴人久
    未行使權利，而指其嗣後行使權利係有違誠信原則。至於被
    上訴人雖提出最高法院56年台上字第1708號判例抗辯本件上
    訴人行使權利有違誠信原則云云。惟查，本件上訴人所行使
    者，係屬物權之所有權，與上開最高法院判例所示係租賃權
    之債權行使者不同；且本件被上訴人及追加被告等人於系爭
    土地上原本即屬無權占有，此與上開最高法院判例所示之承
    租人，原本即有合法占用土地之權源者不同，故尚難以最高
    法院56年台上字第1708號判例所示之情形，而率指本件上訴
    人行使所有權為違反誠信原則。被上訴人及追加被告此部分
    之辯解，仍屬不能採信。
九、綜上所述，上訴人主張被上訴人及追加被告無權占有系爭土
    地等情，為可採信。從而，上訴人依民法第767 條、第821
    條之規定，本於所有權之法律關係，請求被上訴人及追加被
    告應分別就其所占有如附圖及附表所示之建物拆除，並應分
    別將其所占有之該部分土地返還於系爭土地全體共有人，為
    有理由，應予准許。原審為上訴人敗訴之判決，尚有未洽。
    上訴意旨指摘原判決不當，求予廢棄改判，併與上訴人追加
    之訴，均為有理由。爰由本院予以廢棄改判，如主文第二項
    所示。
十、本件事證已臻明確，兩造其餘攻擊防禦方法，於判決結果不
    生影響，不再一一論述，併此敘明。
據上論結，本件上訴及追加之訴為有理由，依民事訴訟法第450
條、第78條、第85條第1 項前段，判決如主文。
中    華    民    國    95    年    11    月    22    日
                            民事第三庭
                                審判長法官       張國彬
                                法      官       吳登輝
                                法      官       楊富強
以上正本證明與原本無異。
本件判決不得上訴。
中    華    民    國    95    年    11    月    22    日
                                書  記  官       劉博文


司法院資訊處製作；財團法人民間司法改革基金會備份。
